臺灣基隆地方法院民事裁定  
111年度消債更字第63號
聲  請  人
即  債務人  陳明義  

代  理  人  陳雅萍律師
債  權  人  臺灣銀行股份有限公司

法定代理人  呂桔誠  
債  權  人  華南商業銀行股份有限公司

法定代理人  張振芳  
代  理  人  賴麗慧  
債  權  人  凱基商業銀行股份有限公司


法定代理人  魏寶生  


債  權  人  中國信託商業銀行股份有限公司


法定代理人  利明献  


債  權  人  合迪股份有限公司

法定代理人  陳鳳龍  


上列當事人聲請消費者債務清理事件，本院裁定如下：
    主  文
聲請人即債務人甲○○於民國一一一年十一月二十八日下午五時起
開始更生程序。
命司法事務官進行本件更生程序。
    理  由
一、按債務人不能清償債務或有不能清償之虞者，得依消費者債
    務清理條例所定更生程序，清理其債務；債務人無擔保或無
    優先權之本金及利息債務總額未逾新臺幣（下同）12,000,0
    00元者，於法院裁定開始清算程序或宣告破產前，得向法院
    聲請更生；債務人對於金融機構負債務者，在聲請更生或清
    算前，應向最大債權金融機構請求協商債務清償方案，或向
    其住、居所地之法院或鄉、鎮、市、區調解委員會聲請債務
    清理之調解；協商或調解成立者，債務人不得聲請更生或清
    算。但因不可歸責於己之事由，致履行有困難者，不在此限
    ，消費者債務清理條例第3條、第42條第1項、第151條第1項
    、第151條第7項分別定有明文。又法院開始更生程序之裁定
    ，應載明其年、月、日、時，並即時發生效力；法院裁定開
    始更生或清算程序後，得命司法事務官進行更生或清算程序
    ，必要時得選任律師、會計師或其他適當之自然人或法人1
    人為監督人或管理人，同條例第45條第1項、第16條第1項亦
    有明文。
二、本件聲請意旨略以：伊為計程車駕駛，每月營業所得約新臺
    幣（下同）50,000元，扣除營業成本（靠行費、油資、停車
    費、保養維修費等項）後，平均每月實質收入約20,000元；
    又有母親及子女須扶養。伊現積欠無擔保或無優先權債權人
    之債務共約685,854元，前與最大債權金融機構即債權人凱
    基商業銀行股份有限公司（下稱凱基銀行）前置調解不成立
    ，聲請人每月收入扣除個人必要生活費用及母親、子女之扶
    養費用後，無法清償上開債務，爰聲請更生等語。
三、經查：
　㈠按本條例所稱消費者，指5年內未從事營業活動或從事小規模
    營業活動之自然人；前項小規模營業指營業額平均每月200,
    000元以下者；前項所定數額，司法院得因情勢需要，以命
    令增減之。聲請依本條例所定程序清理其債務之債務人，以
    本條例第2條所稱之消費者為限；消費者依本條例所清理之
    債務，不以因消費行為所生者為限，消費者債務清理條例第
    2條與消費者債務清理條例施行細則第2條分別定有明文。消
    費者債務清理條例第2條第1項所稱5年內未從事營業活動，
    係指自聲請更生或清算前1日回溯5年內，皆未有反覆從事銷
    售貨物、提供勞務或其他相類行為，以獲取代價之社會活動
    而言，例如：單純受領薪水或工資之公務員或公司職員、勞
    工等即屬之；所稱5年內從事小規模營業活動，係指自聲請
    更生或清算前1日回溯5年內，有反覆從事銷售貨物、提供勞
    務或其他相類行為，以獲取代價之社會活動，依其5年內營
    業總額除以實際經營月數之計算結果，其平均營業額為每月
    200,000元以下者而言，例如：平均月營業額未逾200,000元
    之計程車司機、小商販等即屬之；公司或其他營利法人5年
    內之平均營業額，逾每月200,000元者，其負責人即非本條
    例第2條第1項所稱之消費者，不得依本條例聲請更生或清算
    （見消費者債務清理條例施行細則第4條，辦理消費者債務
    清理條例事件應行注意事項第1點亦同此見解）。查聲請人
    主張其為計程車駕駛（依聲請人主張每月須支付靠行費，可
    見聲請人為靠行計程車駕駛），每月營業額約50,000元，暨
    斟酌財團法人金融聯合徵信中心查詢當事人綜合信用報告回
    覆書、109及110年度綜合所得稅各類所得資料清單、財政部
    北區國稅局基隆分局111年8月10日北區國稅基隆銷字第1111
    034094號函暨附件，堪認聲請人屬5年內從事小規模營業活
    動之自然人，而為消費者債務清理條例第2條第1項所稱之消
    費者，乃該條例適用之對象無誤。
　㈡關於前置協商之要件：
　　聲請人於民國111年6月13日與最大債權銀行即凱基銀行進行
    前置協商，因最大債權銀行凱基銀行所提出之協商方案就總
    債權665,870元，區分180期、年利率6%、每期繳納5,619元
    ，聲請人當庭表明無力負擔，以致調解不成立等情，有本院
    民事庭調查筆錄、調解不成立證明書1份附卷可按，並經本
    院調取111年度司消債調字第59號卷宗核閱屬實，則聲請人
    聲請更生即合乎協商前置之程序要件。
　㈢關於聲請人之債務總額：
　　聲請人於聲請前置調解時所提出之債權人清冊記載債權總金
    額為685,854元，惟經本院司法事務官函請各債權人陳報債
    權結果並參考財團法人金融聯合徵信中心查詢當事人綜合信
    用報告回覆書，聲請人之實際債務如下：
　⒈債權人凱基銀行提出民事陳報狀陳報其對聲請人之債權為本
    金377,577元、利息29,906元、費用500元，合計407,983元
    。
　⒉債權人中國信託商業銀行股份有限公司（下稱中信銀行）提
    出債權人債權陳報狀敘明其對聲請人之債權為本金48,956元
    、利息6,351元、其他費用395元，合計55,702元。
　⒊債權人華南商業銀行股份有限公司（下稱華南銀行）提出消
    債事件申報債權狀載明其對聲請人之債權為本金65,896元，
    無利息及違約金及費用，故合計為65,896元。
　⒋聲請人陳報尚積欠債權人台灣銀行股份有限公司（下稱台灣
    銀行）174,000元部分，未見台灣銀行陳報其債權額，惟斟
    酌財團法人金融聯合徵信中心查詢當事人綜合信用報告回覆
    書（111年5月3日）及凱基銀行陳報之前置調解債權明細表
    （111年6月8日），依後者之記載，台灣銀行對聲請人之債
    權為本金173,441元、利息1,527元、違約金135元、其他費
    用500元，合計175,603元。
　⒌依此，聲請人負欠無擔保之債務總額為705,184元（計算式：
    407,983元＋55,702元＋65,896元＋175,603元＝705,184元）。
　⒍聲請人另對合迪有限公司負欠有擔保債務（總貸款金額：800
    ,000元，按月分期，自111年5月起，以每期償還14,735元之
    方式，分60期清償），現仍正常履約中，附此敘明。
　㈣關於聲請人之財產及收入：
　　聲請人名下並未登記任何財產乙節，有其全國財產稅總歸戶
    財產查詢清單在卷可憑。雖依聲請人109、110年度綜合所得
    稅各類所得資料清單所示，於各該年度所得總和分別為10,6
    00元、9,100元，惟上開資料僅係作為報稅之用，非當然等
    同實際收入；又參諸聲請人提出之勞工保險被保險人投保資
    料表，其現在之投保薪資為25,250元（投保單位名稱為「基
    隆市廣告代理職業工會」）。再衡酌交通部統計處編印之「
    計程車營運狀況調查報告」（109年10月），平均每月營業
    總收入為45,568元、營業總支出19,985元，收支併計後平均
    每月淨收入25,583元（見上開調查報告第9頁）；並比較聲
    請人於財產及收入狀況說明書中，聲請人陳報每月營業收入
    約50,000元，並需支付每月每車靠行費1,000元、每月油資
    、停車費及保養維修費約15,000元（至聲請人雖稱每月須攤
    還車輛貸款，但核屬其就有擔保之債務之清償）等語，計算
    後聲請人所陳報之每月淨收入遠高於上開調查報告之統計結
    果，應堪信實。又聲請人雖稱疫情期間收入減少，但未敘明
    其實際狀況，故綜核上述，應認其每月平均收入約為34,000
    元（計算式：50,000元－1,000元－15,000元＝34,000元）。
　㈤關於聲請人每月必要支出：
　⒈聲請人於聲請前置調解時，臚列其聲請前2年必要支出為673,
    944元（平均每月為28,081元），又本院參酌消費者債務清
    理條例第64條之2第1項規定：「債務人必要生活費用，以最
    近1年衛生福利部或直轄市政府所公告當地區每人每月最低
    生活費1.2倍定之」之意旨，以衛生福利部公告之111年度臺
    灣省每人每月最低生活費為14,230元計算，聲請人個人之每
    月必要生活費用應為17,076元（計算式：14,230元1.2【倍
    】＝17,076元）。
　⒉至聲請人陳稱其需扶養母親部分，業經提出其母戶籍謄本存
    卷可按，因聲請人就其家庭狀況陳報其母親子女共3人，共
    同分攤扶養費用（即聲請人應負擔¹／₃），則依前述標準，
    此部分其母每月必要生活費用之¹／₃即5,692元（計算式：17
    ,076元¹／₃【倍】＝5,692元）。惟聲請人陳報其每月負擔5,
    000元，低於上開金額，自應依聲請人所陳報之5,000元計算
    其必要生活支出。
　⒊聲請人就子女之扶養費用，亦提出其全戶戶籍謄本為佐，尚
    未成年之子女2人之扶養費用，本應由父母（即聲請人與其
    配偶）分擔，是依前述標準，聲請人即應負擔17,076元（計
    算式：17,076元¹／₂【倍】＋17,076元¹／₂【倍】＝17,076元
    ），惟此部分經聲請人陳稱其僅負擔10,000元，其餘由其配
    偶負擔等語明確，亦低於其前述本應負擔之金額，故此部分
    之扶養費用亦應以10,000元計算。
　⒋上開各項加總後之金額為32,076元（計算式：17,076元＋5000
    元＋10,000元＝32,076元），即為聲請人每月必要之支出。
　㈥故以聲請人每月平均收入扣除每月必要支出後，其餘額為1,9
    24元（計算式：34,000元－32,076元＝1,924元）。以聲請人
    負欠無擔保之債務總額為705,184元計算，聲請人尚需費時3
    67個月（705,184元1,924元／月＝367月，此部分以無條件進
    位法計）即30年又7個月，方能清償完畢；況此部分之計算
    ，尚未計入每月不斷增生之利息，足認實際清償完畢需時更
    久。審諸聲請人現已年滿48歲，距離勞動基準法所定之強制
    退休年齡65歲，雖尚有17年，然以上述財產收入及負債支出
    狀況觀察，足認聲請人確有不能清償債務或不能清償債務之
    虞，如不調整其與債權人間之權利義務關係，極易衍生社會
    問題，難以維持安定之社會經濟秩序，有違消費者債務清理
    條例之立法目的，故應給予其更生之機會。　　
四、綜上所述，聲請人既有不能清償債務之情事，自應允其於消
    債條例施行後，選擇以更生程序清理其債務，藉以妥適調整
    聲請人與債權人及其他利害關係人間之權利義務關係，保障
    債權人獲得公平受償，並謀求聲請人經濟生活之重建復甦機
    會。此外，聲請人尚未經法院裁定開始清算程序或宣告破產
    ，亦無消費者債務清理條例第6條第3項、第8條或第46條各
    款所定駁回更生聲請之事由存在，則聲請人聲請更生，於法
    尚無不符，應予准許。
五、末按法院裁定開始更生或清算程序後，得命司法事務官進行
    更生或清算程序，必要時得選任律師、會計師或其他適當之
    自然人或法人為監督人或管理人，消費者債務清理條例第16
    條第1項亦有規定。查本院既裁定准許開始本件更生程序，
    爰依前揭規定，命司法事務官進行本件更生程序，爰裁定如
    主文。　　　　
中　　華　　民　　國　　111 　年　　11　　月　　28　　日
              　　　　民事庭法　官　李謀榮
以上正本係照原本作成。
本裁定不得抗告。
中　　華　　民　　國　　111 　年　　11　　月　　28　　日
                            書記官　顏培容